【裁判字號】    96,訴,328
【裁判日期】    970428
【裁判案由】    確認債權不存在等
【裁判全文】
臺灣基隆地方法院民事判決               96年度訴字第328號
原      告  甲○○
                    （
訴訟代理人  蘇錦霞律師
被      告  乙○○
                    （
訴訟代理人  顏朝彬律師
復代理人    李嘉佩
            戊○○
            己○○
上列當事人間請求確認債權不存在等事件，本院於中華民國97年
４月14日辯論終結，茲判決如下：
    主  文
原告之訴及假執行之聲請均駁回。
訴訟費用由原告負擔。
    事實及理由
一、本件原告主張：(一)兩造於民國（下同）87年５月14日結婚
    ，於87年12月２日離婚。離婚之後，於87年12月14日兩造僅
    在結婚證書蓋章，並未踐行民法第0982條之結婚形式要件，
    即於88年３月17日申請登記結婚，嗣於88年６月５日再行離
    婚，而於88年６月30日兩造僅在結婚證書蓋章，並未踐行民
    法第0982條之結婚形式要件，即於88年７月21日申請登記結
    婚，然於95年８月18日兩造再次協議離婚，並簽定離婚協議
    書。依民法第0982條規定：「結婚，應有公開儀式及二人以
    上之證人。」兩造於87年12月14日及88年６月30日兩次結婚
    ，均未踐行結婚形式要件，該婚姻自屬無效。兩造既無婚姻
    存在之事實，則兩造於95年８月18日之離婚協議亦屬無效。
    兩造於95年８月18日所為之離婚協議既屬無效，依據民法第
    0111條規定（法律行為之一部分無效者，全部皆為無效。）
    ，兩造所為之離婚協議應全部無效，從而依離婚協議書第５
    條第３項約定，渠同意給付被告新臺幣（下同）250.萬元，
    而約定於95年９月１日及95年10月１日各給付15萬元，於96
    年２月18日及96年８月18日各給付110.萬元，並簽發同上日
    期到期、同面額、以作為擔保之本票，亦應無效。又依民法
    第0111條但書規定（除去該部分亦可成立者，則其他部分仍
    為有效。），兩造於95年８月18日所為之離婚協議僅係就雙
    方離婚之部分無效，就協議書其他部分仍認為有效時，渠即
    主張因誤認雙方仍有婚姻關係，於簽訂協議書時願意付給被
    告上述金額，因該婚姻並非有效，渠自無付給被告上述金額
    之原因，依民法第88條之規定（表意人若知其事情即不為意
    思表示），渠得將其意思表示撤銷。渠以起訴狀作為撤銷該
    給付之意思表示；該意思表示撤銷後，該債權即不存在，本
    票所擔保之債權亦不存在等情，故提起本件訴訟，請求判決
    「確認被告對原告250.萬元之債權不存在」（如聲明一）。
    (二)又被告於94年７月27日未經渠之同意，從渠在中國農民
    銀行00000000000.號之帳戶內，領取160.萬元。該筆金額係
    屬渠所有，被告無法律上之原因，將其領走，受有利益，致
    渠受有損害，依民法第0179條之規定，被告自應返還其利益
    等情，故提起本件訴訟，請求判決「被告應給付原告160.萬
    元及自起訴狀繕本送達被告之翌日（即96年７月20日）起至
    清償日止按年息百分之５計算之利息」（如聲明二）。並陳
    明：就此部分，原告願供擔保，請准予宣告假執行（即為以
    供擔保為條件得為假執行之宣告）。
二、被告則以：(一)兩造結識於學生時代，交往相戀７年後於87
    年５月14日結婚，而於87年６月８日辦妥結婚登記。婚後因
    購買房屋，為符合政府購屋貸款之優惠條件，以減少房貸利
    息，兩造乃假意辦理離婚，書寫離婚協議書，並請被告之母
    丙○○及被告弟媳丁○○在雙方證人欄簽名蓋章，充當證人
    ，於87年12月２日持向戶政事務所辦理離婚登記，辦妥後向
    銀行辦理貸款，借得200.萬元（另外伊再以利率較高的一般
    貸款項目，借了220.萬元）。取得貸款後，兩造遂於88年３
    月17日再辦理結婚登記，將結婚日期申報為87年12月14日。
    至88年５月底，原告接獲通知：以先前申請之另一項優惠貸
    款獲遞補通過（原因是有申請者放棄，被告獲得遞補），兩
    造為減輕貸款利息負擔，確需該筆貸款，為符合資格，乃再
    辦乙次假離婚（由原告在離婚協議書上簽寫兩名證人之姓名
    ，並刻章蓋在證人簽名處，再於88年６月５日持向戶政事務
    所辦理離婚登記），俟取得該筆貸款後，再於88年７月21日
    辦理結婚登記，將結婚日期申報為88年６月30日（亦即兩造
    始終未曾真正離婚，２次離婚及結婚登記，均為虛偽，兩造
    間之婚姻關係乃有效存在）。兩造渡過數年婚姻生活後，詎
    原告竟感情出軌，與乙名醫院同事（即胡姓女護士，亦即原
    告現在之配偶胡嘉琪）發生外遇，原告為達與伊離婚之目的
    ，乃製造種種令伊痛苦不堪之事相逼，伊最後不得已看破婚
    姻，於95年８月18日在律師事務所與原告協議離婚條件，簽
    訂「離婚協議書」，原告並當場依離婚協議內容簽發四張本
    票作為擔保，交付伊收執，然後再一同前往戶政事務所辦理
    離婚登記。依上所述，兩造於87年12月２日及88年６月５日
    辦理離婚登記所憑之離婚協議，係因兩造為求符合房屋優惠
    貸款資格所辦理之假離婚，故兩造間根本無離婚之合意存在
    ，該兩次離婚協議依法無效。至於95年８月18日兩造達成之
    離婚協議，則係因雙方婚姻已達破裂之程度，而均有終結婚
    姻之意欲，經協商後所訂定，並有２名律師作證人，且據以
    辦理離婚登記，故該次離婚協議應屬有效；從而原告為擔保
    該離婚協議其中１項有關應給付伊250.萬元之履行所簽發之
    本票，亦屬有效，伊之本票債權當然存在，原告此部分之訴
    （即聲明一）顯然無理由。(二)原告指伊盜領之160.萬元，
    乃伊用以支付家庭費用，及94年８月間原告自澎湖國軍醫院
    被調往國軍左營總醫院服務時，用以整修官舍及添購傢俱、
    電器用品等，由伊將存款轉存至伊設在郵局之帳戶，以方便
    支應，原因單純，原告心知肚明；原告起訴此事，純係藉題
    發揮，欲使人誤以為伊乃貪錢之人之印象。以上既非侵權行
    為，伊亦無任何不當得利可言（試想：此160.萬元果真被告
    未經原告同意而領取，為何94年４月27日發生「此事」，但
    在95年８月18日兩造談判離婚時，對此事該如何處理，卻未
    置一詞？）。又兩造在離婚協議中約定：「除本協議書另有
    約定外，雙方互相拋棄對對方其餘之夫妻剩餘財產分配請求
    權及其他一切財產上或非財產上之損害賠償請求權。」（離
    婚協議書第六條），考雙方作此約定之用意，乃不希望離婚
    之後雙方還要再就離婚前之事項互訟不休，易言之，雙方切
    得乾脆，不要再有紛爭，不想要再重覆回憶起惡劣之婚姻關
    係；且此類約定，亦常見於其他夫妻間之離婚協議，目的無
    非希望從此一刀兩斷，互不相干。故依據雙方所作成之該項
    約定，原告已拋棄就離婚前之事項向被告主張一切財產上之
    損害賠償請求權，從而本件應認原告之侵權行為損害賠償請
    求權已因拋棄而不存在，原告此部分之請求，亦無理由等語
    ，資為抗辯。聲明：駁回原告之訴。並陳明：如受不利益之
    判決，被告願供擔保，請准宣告免假執行（即為以供擔保為
    條件得免為假執行之宣告）。
三、查本件兩造對於：兩造於87年５月14日結婚（於87年６月８
    日辦妥結婚登記），嗣於87年12月２日離婚（並辦妥離婚登
    記）；復於87年12月14日結婚（於88年３月17日辦妥結婚登
    記），又於88年６月５日（並辦妥離婚登記）；再於88年６
    月30日結婚（於88年７月21日辦妥結婚登記），最後於95年
    ８月18日簽訂「離婚協議書」，協議離婚（並已辦妥離婚登
    記）及被告確有自原告在中國農民銀行00000000000.號之帳
    戶領取160.萬元等事實，均無爭執，並有原告之戶籍謄本、
    兩造於95年８月18日簽訂之「離婚協議書」影本及中國農民
    銀行00000000000.號帳戶明細表影本在卷可資佐證，此部分
    之事實自堪信為真實，而得為本件判斷之基礎。本件兩造之
    爭點在於：(一)原告認為：兩造於87年12月２日之離婚乃有
    真意之離婚，應為有效，其後於87年12月14日及88年６月30
    日２次之結婚，因未具備結婚之形式要件，依法應為無效，
    故兩造最後於95年８月18日簽訂「離婚協議書」之離婚協議
    應為無效，從而其中約定渠同意給付被告250.萬元及同時簽
    發之本票亦應無效。被告則認為：兩造於87年12月２日之離
    婚，並無離婚之真意，依法應為無效，其後於87年12月14日
    之結婚、88年６月５日之離婚及88年６月30日之結婚，均為
    假離婚及假結婚，依法亦應為無效，兩造間之婚姻關係始終
    有效存在；至兩造最後於95年８月18日簽訂「離婚協議書」
    之離婚協議，則係有真意之離婚，依法應為有效，從而原告
    同意給付伊250.萬元及為擔保該債務之履行所簽發之本票，
    亦屬有效。(二)原告認為：被告於94年７月27日自渠在中國
    農民銀行00000000000.號帳戶領取160.萬元，未經渠同意，
    乃侵權行為及不當得利。被告則認為：伊領取160.萬元，乃
    用以支付家庭費用以及支付整修原告國軍左營總醫院官舍暨
    添購傢俱、電器用品等費用，既非侵權行為，伊亦無任何不
    當得利可言。故本件尚應審就者厥為此２點。以下分點詳述
    之。
四、查（被告抗辯）兩造於87年12月２日離婚，於87年12月14日
    再結婚，以及於88年６月５日離婚，再於88年６月30日結婚
    之４次戶籍登記，乃為購屋優惠貸款所辦理之假離婚及假結
    婚（即僅辦理登記而無離婚及結婚之真意），為被告所明陳
    ，並經證人（即在兩造離婚協議上證人欄簽名之人）即被告
    之母丙○○及被告之弟媳丁○○到庭證稱屬實，參以原告亦
    不否認確有為購屋優惠貸款而辦理該４次離婚及結婚登記之
    情事，以及結婚、離婚乃人生何等重大事情，豈有結婚數月
    即離婚，又離婚十數日即再結婚，並由至親母親及近親弟媳
    簽名作證之理？又原告早已依95年８月18日之離婚協議，給
    付被告250.萬元完畢，為原告所自陳（且為被告所不爭）等
    情，被告抗辯：兩造於87年12月２日離婚，於87年12月14日
    再結婚，以及於88年６月５日離婚，再於88年６月30日結婚
    之４次戶籍登記，乃為購屋優惠貸款所辦理之假離婚及假結
    婚（即僅辦理登記而無離婚及結婚之真意），應屬真實。故
    兩造自87年５月14日結婚至95年８月18日協議離婚並辦妥離
    婚登記之間，其婚姻關係始終有效存在無疑。原告為求勝訴
    ，故意指兩造於87年12月２日之離婚乃有真意之離婚，應為
    有效，其後於87年12月14日及88年６月30日２次之結婚，未
    具備結婚之形式要件，應為無效，最後於95年８月18日簽訂
    「離婚協議書」之離婚協議亦應為無效云云，自不可採。又
    原告既主張兩造95年８月18日之離婚協議無效，復主張表意
    「錯誤」而表示撤銷該離婚協議，尤屬矛盾。從而原告以該
    離婚協議無效為由，訴請確認「被告對原告250.萬元之債權
    不存在」（如聲明一），自無依據，應不准許。
五、次查、被告抗辯：伊於94年７月27日自原告在中國農民銀行
    之00000000000.號帳戶領取160.萬元，乃用以支付家庭費用
    以及支付整修原告國軍左營總醫院官舍暨添購傢俱、電器用
    品等費用（有憑據及有紀錄之金額即有1,829,929.元）等事
    實，業據提出估價單、出貨單及收據等憑據共15紙（即被證
    10）、郵政劃撥儲金存款收據１紙（即被證11）、附表乙張
    、第一銀行存摺封面及內頁各１份（即被證12）、被告郵局
    存摺封面及內頁３頁（即被證14）等件為證，雖大致可認為
    真實；惟160.萬元乃鉅大之金額，領取160.萬元，尚難認為
    係在夫妻日常生活代理權範疇內可為之行為，而被告又未能
    舉證證明原告有授權伊領取該160.萬元，實尚難認為被告領
    取該160.萬元，係用於支付家庭費用以及支付整修原告國軍
    左營總醫院官舍暨添購傢俱、電器用品等費用，被告此部分
    之抗辯尚難信為真實。惟查：兩造95年８月18日簽訂之「離
    婚協議書」第六條約定：「除本協議書另有約定外，雙方互
    相拋棄對對方其餘之夫妻剩餘財產分配請求權及其他一切財
    產上或非財產上之損害賠償請求權。」有該「離婚協議書」
    在卷可稽，而該「離婚協議」應屬有效，已如上述，故依兩
    造該協議約定，原告已拋棄離婚前就該事項得向被告主張之
    一切財產上損害賠償請求權，亦即依兩造離婚協議，兩造離
    婚前之一切糾紛至斯時豈一刀兩斷，原告不論依何種法律關
    係，均不得再向被告有所主張及請求；今原告事後翻悔，無
    端主張該「離婚協議」無效，將近１年後再起訴請求被告應
    給付渠160.萬元及自起訴狀繕本送達被告之翌日（即96年７
    月20日）起至清償日止按年息百分之５計算之利息，實無依
    據，亦應不准許。
六、原告之訴既應駁回，則其假執行之聲請亦無所附麗，應併駁
    回之。又被告既未受不利益之判決，則其免為假執行聲請之
    條件尚未成就，本院自亦不須宣告「免為假執行」，併予敘
    明。
七、本件結論已明，兩造其餘之攻擊、防禦方法及舉證，已與結
    論無關，故不再一一論究，亦併予敘明。
八、據上論結，本件原告之訴為無理由，依民事訴訟法第78條，
    判決如主文。
中    華    民    國    97    年    4     月    28    日
                  民事庭法      官  林金發
以上正本係照原本作成。
如不服本判決，應於本判決送達後20日內向本院提出上訴狀（應
付繕本），並繳納上訴裁判費，上訴於臺灣高等法院。
中    華    民    國    97    年    4     月    28    日
                        法院書記官  陳錦進


司法院資訊處製作；財團法人民間司法改革基金會備份。
